臺灣雲林地方法院民事判決　　　　　　　100年度訴字第265號
原　　　告　雲林縣政府
法定代理人　蘇治芬
訴訟代理人　康志遠律師
被　　　告　程利康
上列當事人間請求排除侵害事件，本院於民國100 年11月30日言
詞辯論終結，判決如下：
    主  文
被告應將其所有坐落雲林縣斗六市○○段一四○八地號土地上如
附圖（雲林縣斗六地政事務所民國100 年10月5 日土地複丈成果
圖）所示B1部分、面積八十五平方公尺木造鐵皮屋拆除，將土地
交還原告。
被告應按月給付原告自民國一百年七月一日起至前項土地返還原
告止，依所占用土地面積八十五平方公尺及當期土地申報地價年
息百分五計算之補償金。
原告其餘之訴駁回。
訴訟費用由被告負擔十分之八，餘由原告負擔。
本判決第一項及第二項已到期部分，於原告以新台幣肆拾玖萬伍
仟元供擔保後，得假執行。但被告得以新台幣壹佰肆拾捌萬伍仟
元為原告預供擔保後，免為假執行。
原告其餘假執行之聲請駁回。
    事實及理由
甲、程序部分：
    按訴狀送達後，原告不得將原訴變更或追加他訴。但擴張或
    減縮應受判決事項之聲明者，不在此限，民事訴訟法第255
    條第1 項第3 款定有明文。本件原告起訴時，訴之聲明第2
    項原請求被告應給付原告自民國（下同）100 年1 月1 日起
    至將無權占用之土地返還原告之日止，按收租當期土地申報
    地價年息5 ％計算之使用補償金。嗣於100 年10月26日具狀
    將請求之補償金減縮自100 年7 月1 日起算，核屬減縮應受
    判決事項之聲明，依上開規定意旨，並無不合，應予准許。
乙、實體部分：
一、原告起訴主張：
(一)、緣原告所有坐落雲林縣斗六市○○段1408地號土地（下稱系
    爭土地）如附圖即雲林縣斗六地政事務所（下稱斗六地政）
    100 年10月5 日土地複丈成果圖所示A1部分、面積109 平方
    公尺土地，為被告無權占用，並搭蓋鐵皮屋作為早餐店及車
    庫使用。嗣原告於99年間辦理公有土地清查作業並發現上情
    後，即以99年5 月20日府財產字第0999200425號函請被告於
    文到後1 個月內將所占用土地回復原狀並返還原告，另以99
    年7 月12日府財產字第0999200619號函向被告追收其依地政
    機關測量之占用面積所核算之占用補償金新台幣（下同）11
    3,110 元（94年7 月1 日至99年6 月30日）及11,310元（99
    年7 月1 日至99年12月31日），嗣經被告繳清至100 年6 月
    30日止之使用補償金，惟對原告返還土地之請求置之不理。
(二)、嗣被告雖向原告陳情其自80年起即使用系爭土地至今，並請
    求原告依雲林縣縣有財產管理自治條例規定承租，惟被告不
    符該條例第35條第1 項第2 款前段：「在民國82年7 月21日
    前被占建房屋之基地，如不妨礙區域計畫或都市計畫，追收
    占用期間使用補償金後予以出租。」及第4 款「房屋及其基
    地在民國82年7 月21日前被占用者，準用第二款、第三款規
    定。」之規定：
  1.依林務局農林航空測量所82年4 月24日及同年9 月17日之航
    照圖觀之，系爭土地與四周地上建物確有不同，而與相鄰道
    路之地貌相同，說明系爭土地上確無任何建物存在，被告前
    亦已於「占用戶訪查問題表」自承係85年間始在系爭土地搭
    建鐵皮屋使用，而與前揭規定明顯不符，原告無得依該規定
    將系爭土地出租予被告。
  2.被告雖主張80年以前有自費填土使用系爭土地，並提出照片
    為證，然被告不能證明該照片係於82年7 月21日前所拍攝，
    而證人馬家稜所有地上物雖經原告認定係於82年7 月21日前
    興建，亦與被告之建物是否為上開期日前所興建無涉，再者
    ，縱認被告有自費填土之事實，因前開法文係明定「被占建
    房屋之基地」，被告自費填土仍不符合該規定。
  3.斗六地政所製作之土地複丈成果圖，僅能證明被告現確有建
    物占用系爭土地，不能證明建物何時興建，而地籍圖謄本及
    土地登記謄本僅記載土地部分之變動，未登載地上建物部分
    ，亦不能證明坐落系爭土地如附圖所示C1、D1部分之建物於
    75年5 月30日已存在，被告復未指明其於71年1 月15日設籍
    居住之戶籍地址即為附圖所示C1、D1部分之建物，均不能證
    明附圖所示C1、D1之建物係於82年7 月21日前所建，而與承
    租條件不符。
  4.因被告不能證明系爭土地或附圖所示C1、D1部分之建物係於
    82年7 月21日前所興建，且縱認被告所辯屬實，依上規定，
    原告仍得考量區域計畫或都市計畫等因素，選擇是否出租遭
    無權占用之土地，而有裁量權限，本件原告考量整體使用等
    因素，實無法將系爭土地或附圖所示C1、D1部分土地出租予
    被告，被告仍屬無權占用，原告自應依雲林縣公有不動產被
    占用處理原則第4 條至第7 條之規定，請求被告返還占用之
    不動產，並追收占用期間之使用補償金。
(三)、至被告無權占用系爭土地，依雲林縣公有不動產被占用處理
    原則第2 款第1 目：「占用土地，依本縣縣有基地每年之租
    金率，不分使用分區，一律按收租當期土地申報地價年息百
    分之五計收使用補償金，該租金率調整時，並隨同調整。」
    之規定，被告應給付原告自100 年7 月1 日起至將土地返還
    原告之日止，按占用之土地收租當期土地申報地價年息5 ％
    計算之使用補償金。
(四)、綜上，原告為系爭土地之所有權人，被告無權占用系爭土地
    ，受有利益，並致原告權益受損，爰依民法第767 條之規定
    ，請求被告將系爭建物拆除並返還系爭土地予原告，及依不
    當得利之法律關係，請求被告給付原告土地使用補償金，並
    聲明：
  1.被告應將坐落系爭土地如附圖所示A1部分、面積109 平方公
    尺之建物拆除，並將土地交還原告。
  2.被告應給付原告自100 年7 月1 日起至將土地返還原告之日
    止，按收租當期土地申報地價年息5 ％計算之土地無權占用
    使用補償金。
  3.訴訟費用由被告負擔。
  4.願供擔保請准為假執行之宣告。
二、被告則辯以：
(一)、原告所提出之航照圖2 幀，解析度模糊，難以看出系爭土地
    於82年4 月24日、82年9 月17日無任何建物存在。
(二)、系爭土地位於被告現居地即斗六市○○街195 巷2 號建物之
    正後面，同樣位於證人馬家稜現居地即同街巷4 號建物之正
    後面，為兩戶所共同使用，而系爭土地80年以前為灌溉疏圳
    之大排水溝，因道路開發後空出此土地，被告為方便進出故
    自費填土使用，有照片2 幀可資證明，且照片中右側之鐵皮
    屋架為證人馬家稜所有地上物，因原告在追收證人馬家稜5
    年占用期間之使用補償金後即予以出租，可見原告亦認定證
    人馬家稜之上開地上物係於82年7 月21日前所有，足以佐證
    被告有於80年間自費填土使用系爭土地如附圖所示B1部分之
    事實存在。
(三)、又被告占用系爭土地如附圖所示C1、D1部分之事實，業經斗
    六地政於100 年8 月29日以電子儀器精準複丈，而原告於10
    0 年7 月12日提起本訴時，原告所提出之地籍圖謄本及土地
    登記簿謄本係記載「土地標示部登記日期：75年5 月30日、
    登記原因：地籍圖重測」，與原告為核算被告之補償金，以
    99年5 月6 日府財字第0999200376號函會同斗六地政於系爭
    土地實施現況測量，當時附件之地籍圖謄本及土地登記謄本
    所載之登記時間及登記原因均無不同，可見原告所有坐落系
    爭土地如附圖所示C1、D1部分之建物於75年5 月30日即已存
    在，被告又係於71年1 月15日即在此設籍居住，則被告於75
    年5 月30日前占用附圖所示C1、D1部分，應符合原告追收占
    用期間使用補償金後予以出租之規定。
(四)、因被告已於100 年7 月1 日繳納至100 年度第1 期之使用補
    償金，無不繳納之情形，且被告前亦以100 年4 月22日程字
    第10001001號函請原告在法律容許之範圍內，及不影響公眾
    利益之情況下，讓被告承租或繼續繳納補償金以延展使用系
    爭土地，自不同意原告之請求。並聲明：
  1.原告之訴駁回。
  2.訴訟費用由原告負擔。
  3.如受不利之判決，願供擔保請准免為假執行之宣告。
三、兩造不爭執及爭執事項:
(一)、不爭執事項:
  1.系爭土地目前登記為原告雲林縣政府所有。
  2.被告占用系爭土地如附圖斗六地政100 年10月5 日複丈成果
    圖所示A1部分，其中面臨莊敬路之木板隔間鐵皮屋部分為如
    附圖所示B1部分、面積85平方公尺，C1部分、面積20平方公
    尺及D1部分、面積4 平方公尺為磚造部分。
  3.被告已繳納系爭土地之使用補償金至100 年6 月30日，並曾
    向原告申請承租系爭土地，惟為原告否准被告之申請。
(二)、爭執事項：
  1.被告是否符合雲林縣縣有財產管理自治條例第35條第1 項第
    2 款之承租條件？
  2.被告原有建物占用系爭土地如附圖所示C1、D1之磚造建物部
    分，是否於82年7 月21日之前所建造，而符合自開雲林縣縣
    有財產管理自治條例所規定之承租條件？
四、得心證之理由：
(一)、系爭土地原告所有，而被告占用系爭土地如附圖斗六地政10
    0 年10月5 日複丈成果圖所示A1部分、面積109 平方公尺，
    其中面臨斗六市○○路之如附圖所示B1部分、面積85平方公
    尺為木板隔間鐵皮屋，而C1部分、面積20平方公尺及D1部分
    、面積4 平方公尺為磚造建物。而被告前已向原告繳納系爭
    土地之使用補償金至100 年6 月30日，被告並曾向原告申請
    承租系爭土地，惟為原告所否准等情，為兩造所不爭執，並
    經本院會同斗六地政事務所人員現場勘測明確，製有勘驗筆
    錄、現場圖、照片及斗六地政事務所100 年10月5 日斗地四
    字第1000007803號函檢附之土地複丈成果圖在卷可按（本院
    卷第55頁至第64頁），並有系爭土地之土地登記謄本、地籍
    圖、照片、雲林縣政府99年5 月20日府財產字第0999200425
    號函、99年7 月12日府財產字第0999200619號號函及100 年
    6 月9 日府財產字第1009200417號號函、雲林縣政府繳款書
    及被告2011年4 月22日程字第10001001號函等在卷可佐（本
    院卷第10頁至第17頁、第20頁至第22頁、第46頁至第48頁及
    第50頁至第52頁），足信無誤。
(二)、原告請求拆屋還地部分:
  1.按所有人對於無權占有或侵奪其所有物者，得請求返還之。
    對於妨害其所有權者，得請求除去之。民法第767 條第1 項
    前段定有明文。又按「在民國82年7 月21日前被占建房屋之
    基地，如不妨礙區域計畫或都市計畫，追收占用期間使用補
    償金後予以出租。」雲林縣縣有財產管理自治條例第35條第
    1 項第2 款前段亦有明文規定。
  2.被告抗辯其所有坐落系爭土地上如附圖所示C1及D1部分之建
    物，於75年5 月30日前即已建造完成使用至今乙情，有被告
    提出之戶籍謄本載明其自71年1 月15日起迄今，均設籍於該
    址「雲林縣斗六市○○街195 巷2 號」可證（本院卷第79頁
    ），且有被告提出其增建如附圖所示B1建物前之系爭土地照
    片二張可參，依該照片所示: 該磚造水泥瓦頂建物已經存在
    ，且隔壁鄰居之鐵皮屋已新搭建完成（本院卷第49頁）; 而
    據證人即被告鄰居馬家稜到庭結證稱: 其上開鐵皮屋係於82
    年4 、5 月間搭建等語（本院卷第87頁）; 且參酌原告所提
    出82年4 月24日及同年9 月17日之斗六航照圖（本院卷第30
    頁、第30-1頁）所示，當時該址確已有平房建物，並比對系
    爭土地之地籍圖謄本與上開航照圖之建物與馬路位置，被告
    上開抗辯，足信屬實; 原告空言否認，為無可採。被告占用
    此部分之土地，自符合雲林縣縣有財產管理自治條例第35條
    第1 項第2 款前段所規定，在82年7 月21日前被占建房屋之
    基地之規定。
  3.又被告所有如附圖所示B1部分木板隔間鐵皮屋建物部分，雖
    證人馬家稜證稱: 「我們搭完，好像是同一年（82年）他（
    被告）就搭了。」等語（本院卷第87頁），然該證述係證人
    推測之語，並非證人所確認。且該證述與被告於本院現場履
    勘時所稱: 該建物係被告於85年間所建造乙節不符。另參酌
    被告於99年5 月11日所填寫之「占用戶訪查問題表」，亦載
    明該鐵皮屋為被告85年間所搭建等語，有該訪查問題表在卷
    可證（本院卷第83頁），可見該鐵皮屋建物為被告於85間所
    搭建，應足確認。故被告占用此部分土地，不符雲林縣縣有
    財產管理自治條例第35條第1 項第2 款前段，限於在82年7
    月21日前被占建房屋之基地，始得出租之規定。
  4.另被告已繳清至100 年6 月30日止之使用系爭土地之補償金
    ，且前曾向原告提出申請承租系爭土地等情，為兩造所不爭
    執，已如前述。且原告並未提出證據說明被告承租系爭土地
    ，有如何妨礙區域計畫或都市計畫之情事，則依上開雲林縣
    縣有財產管理自治條例第35條第1 項第2 款規定，原告自應
    同意被告承租符合該規定之如附圖所示C1及D1部分之土地。
    因此，被告並非無權使用上開部分之土地。至於如附圖所示
    B1部分之土地，被告既不符合上開得申請承租之規定，則原
    告自得否准被告之承租申請。因此，被告並無合法占有使用
    該部分土地之權源。
  5.至於被告抗辯如附圖所示B1部分之基地，於80年以前為灌溉
    疏圳之大排水溝，因道路開發後空出此地，被告為方便進出
    ，自費填土使用迄今等情。縱認屬實，亦難認其因而取得合
    法使用該土地之權源，併此敘明。
(三)、原告請求使用補償金部分:
  1.按無法律上之原因而受利益，致他人受損害者，應返還其利
    益。雖有法律上之原因，而其後已不存在者，亦同。民法第
    179 條定有明文。被告既無合法使用系爭土地如附圖所示B1
    部分、面積85平方公尺之土地，則原告主張被告使用該土地
    受有相當於租金之利益，並使原告受有相當於該租金之損害
    ，誠屬可採。
  2.又城市地方房屋之租金，以不超過土地及其建築物申報總價
    年息百分之十為限。約定房屋租金，超過前項規定者，該管
    直轄市或縣（市）政府得依前項所定標準強制減定之。土地
    法第97條有明文規定。查系爭土地坐落在斗六市○○路旁，
    交通便利，生活機能佳，且參酌原告先前以被告占用系爭土
    地總面積116 平方公尺，及申報地價每平方公尺3,900 元計
    算土地申報總價（為452,400 元）之年息百分之五計算使用
    補償費等於22,620元（116X3,900X5/ 100= 22,620）（半年
    一期為11,310元），並經被告如期繳納至100 年6 月30日止
    ，已如上述，並有兩造提出之上開繳款書、土地登記謄本載
    明在卷可按，可見兩造主觀上認依上開方式計算之使用補償
    金為合理、相當。
  3.因此，原告請求被告應給付自100 年7 月1 日起，至被告將
    如附圖所示B1部分、面積85平方公尺土地上之建物拆除，將
    土地返還原告之日止，按收租當期土地申報地價年息5 ％計
    算之土地無權占用使用補償金，亦屬有據。至於被告有權占
    有使用如附圖所示C1及D1部分之土地部分，自應適用租賃之
    法律關係為規範之依據，被告並無不當得利，自不待言。
(四)、從而，原告本於民法第767 條所有權之權能及第179 條不當
    得利之規定，請求被告將其所有坐落系爭土地上如附圖所示
    B1部分、面積85平方公尺之木造鐵皮屋拆除，將土地交還原
    告; 及被告應給付原告自100 年7 月1 日起至前項土地返還
    原告止，依所占用土地面積85平方公尺及收租當期土地申報
    地價年息5%計算之補償金，為有理由，應予准許。至於原告
    超過上開部分之請求，均無理由，應予駁回。
(五)、本件事證已臻明確，兩造其餘主張及攻擊防禦方法與舉證，
    經審酌與判決結果不生影響，故不一一論述，併此敘明。
(六)、假執行部分：
    兩造均陳明願供擔保，聲請宣告假執行及免為假執行，於原
    告勝訴部分，均核無不合，爰分別酌定相當之擔保金額准許
    之。至於原告敗訴部分，其假執行之聲請，因訴之駁回而失
    所附麗，應併予駁回。
四、訴訟費用負擔之依據：民事訴訟法第79條。
中    華    民    國   100    年    12    月    14    日
                  民事第二庭        法  官  黃一馨
以上正本係照原本作成
如對本判決上訴，須於判決送達後廿日內向本院提出上訴狀。如
委任律師提起上訴者，應一併繳納上訴審裁判費。
中    華    民    國   100    年    12    月    15    日
                                    書記官  陳善永